臺灣高等法院刑事判決
109年度上訴字第3482號
上  訴  人  
即  被  告  郭典霖


選任辯護人  趙元昊律師
            簡靖軒律師
上列上訴人即被告因傷害致死案件，不服臺灣新北地方法院108
年度重訴字第19號，中華民國109年7月14日第一審判決（起訴案
號：臺灣新北地方檢察署107年度偵字第34178號），提起上訴，
本院判決如下：
    主  文
原判決撤銷。
郭典霖犯傷害致死罪，處有期徒刑參年拾月。
    犯罪事實
一、郭典霖於民國107年11月1日凌晨1時許，受友人李瑞鵬、陳
    元盛之邀，一同前往新北市○○區○○路0○0號「大滿貫釣蝦場
    」2樓賭博。嗣於同日4時18分許，因曾遠昇發現李瑞鵬詐賭
    ，雙方因而發生衝突，其餘在場數名真實姓名年籍不詳之賭
    客，分持菜刀欲揮砍李瑞鵬，及以黑色折疊刀攻擊郭典霖，
    李瑞鵬遂以隨身之辣椒水噴向對方並逃出房間外，郭典霖奪
    下黑色折疊刀後，亦趁隙逃出房間外，嗣郭典霖跑至該處2
    樓樓梯口時，黃仁杰因聽聞爭吵聲而出來查看，見郭典霖持
    刀行經該處，遂自後抱住郭典霖，兩人因重心不穩，一同跌
    落該處1、2樓樓梯中間平台處（下稱樓梯轉角平台），曾遠
    昇見狀向前走至該處時，郭典霖見現場人員移動頻繁，且因
    甫生之衝突，主觀上雖無致曾遠昇於死之故意，惟在客觀上
    可預見其所持折疊刀屬銳器，且刀刃長約10公分（未開鋒部
    分9.2公分長，已開鋒部分近10.1公分長)，若持該刀具刺向
    曾遠昇身體，將可能刺穿曾遠昇身體內臟，而有造成曾遠昇
    受重創死亡之可能，竟仍基於傷害之犯意，手持上開折疊刀
    連刺曾遠昇背部及(後)胸部3刀，導致兩側肺臟及肝臟銳器
    傷出血，造成兩側肋膜腔內出血及兩側肺臟塌陷，最後因出
    血性休克及血胸而死亡。
二、案經新北市政府警察局樹林分局報告臺灣新北地方檢察署檢
    察官偵查起訴。
    理  由
壹、證據能力：本件認定犯罪事實所引用之證據，皆無證據證明
    係公務員違背法定程序所取得。又檢察官、被告及辯護人於
    本院審理程序時，僅就證人黃仁杰之證述內容，表示不實，
    惟就證據能力部分，均表示無意見（本院卷一第323頁），
    堪認被告及辯護人就證人黃仁杰所為證述之證據證明力即憑
    信性表示爭執，就證人黃仁杰及其餘卷附之供述及非供述證
    據之證據能力已不為爭執(本院卷一第321至326頁)，本院審
    酌該等證據製作時之情況，尚無顯不可信與不得作為證據之
    情形，亦無違法不當與證明力明顯過低之瑕疵，且與待證事
    實具有關聯性，認為以之作為證據應屬適當，依刑事訴訟法
    第158條之4反面解釋及第159條之5規定，認均有證據能力。
貳、實體部分：
一、認定犯罪事實之證據及理由：
    訊據被告業坦承有持自他人手中奪下折疊刀，朝被害人揮刺
    造成被害人傷重不治之傷害致死犯行，且本案依下列事證互
    核參照，足認被告所犯傷害致死犯行明確：
(一)本案被害人係遭被告手持扣案之折疊刀，由後背揮刺3刀，
    傷口深度達6.3公分、9公分不等，造成被害人之背部及胸部
    銳器傷及兩側肺及肝臟銳器傷出血，導致兩側肋膜腔內出血
    及兩側肺臟塌陷，終因出血性休克及血胸而死亡之結果：
 1、被告於警詢、偵查及本院審理中自承：是李瑞鵬跟我說要去
    樹林家樂福賭博，抵達後，我們等賭場的人開車來載我們前
    往，之後有人引導我們到2樓包廂內賭博，我與李瑞鵬、陳
    元盛等人都有賭天九牌，現場約有10餘人，之後有人指稱李
    瑞鵬有詐賭情事，就有一群人持刀衝進來要砍李瑞鵬，李瑞
    鵬與現場的人發生扭打，並趁機拿辣椒噴霧槍噴灑，我便摀
    著眼睛，看見李瑞鵬趁機逃跑，包廂內有人追逐出去，我趁
    亂逃跑時，有人拉住我，並亮出折疊刀，我便握住對方刀子
    ，並順利搶下，我的手還因此縫了5針，之後就逃離包廂，
    往樓梯方向跑去，快到樓梯1樓時，有名男子(按即黃仁杰)
    從我背後將我扣住，我們兩人便跌落樓梯下，直接摔到第一
    階，我當時「臉著地」，雙手護頭，接著有人開始圍毆我，
    有的人拿椅子丟我，「我手中有刀該折疊刀」，被害人背部
    的傷，應該跟我有關」，「我認為應該是我不小心弄傷被害
    人」、「我可能真的不小心傷到被害人」等語(107年度偵字
    第34178號偵查卷，下稱偵卷，第4頁背面、5頁正背面、第7
    4頁正背面、第75頁背面，本院卷一第327頁)；且被告於警
    詢、偵查及本院審理程序時，對於監視器畫面中，其右手所
    持具，即為扣案折疊刀，且扣案折疊刀即是用以傷害被害人
    之凶器等節，均坦承不諱。
 2、證人黃仁杰於偵查及原審審理時證稱：我原本是在另一個包
    廂內，聽到隔壁包廂有吵架聲，出來查看後，就看到一個人
    拿辣椒槍(按指李瑞鵬)在亂噴，我是現場老闆，就有出口制
    止他們不要吵架，之後我看到被告拿一把刀在追人，我就徒
    手從後擒抱住他，因為地點剛好是樓梯下樓處，我們兩人就
    一起跌倒到樓梯轉角處，約莫幾秒後，我聽到我姨丈就是被
    害人說「阿杰救我」，我當時的目光只看到我、被告及被害
    人在樓梯間，其他的人都衝出去外面，而且因為跌落樓梯，
    頭昏沈，我轉身看被害人的右後背都是血，被害人拔下黑色
    的短刀拿給我，我順手拿了刀之後，被害人手指向被告說「
    是他捅我的」，被害人被傷害的情節我沒有看到，因為我摔
    落樓梯間到我聽見被害人喊救他之間只有幾秒的時間，知道
    的時候已經是被害人叫我救他時，我先把刀拿到樓上放，並
    把被告控制住，要求現場人幫忙叫救護車，並跑到櫃台詢問
    救護車是否到場等語(偵卷第92頁背面、第93頁正背面，原
    審卷第216頁至第218頁）。互核與被告上開自承各節相符。
 3、本案除據被告及證人黃仁杰上開陳述外，另經本院當庭勘驗
    現場監視器錄影光碟內容，截取關鍵畫面呈現結果如下，有
    本院109年11月4日勘驗筆錄暨附件各1份在卷可佐(本院卷一
    第110、119至266頁)：
　⑴被告(即編號5男子，下同)於監視器畫面時間0000-00-00 00:
    31:13，自編號4男子（藍鈞奕）之後自畫面下方衝出，左手
    未持物品，右手紅圈處持1黑色長型尖狀物品(即扣案折疊刀
    )，朝樓梯方向前進(本院卷一第125頁)；於監視器畫面時間
    0000-00-00 00：31：13，被告斜背袋子越過編號4男子（藍
    鈞奕），左手未持物品，右手紅圈處持1黑色長型尖狀物品(
    即扣案折疊刀)，朝樓梯方向前進；編號6男子(黃仁杰)緊跟
    被告之後，雙手扶抓被告背部(本院卷一第126、127頁)；於
    監視器畫面時間0000-00-00 00：31：15，在編號6男子（黃
    仁杰）前方，被告與編號6男子（黃仁杰）下樓朝樓梯1、2
    樓轉角處跌落(本院卷一第130、131頁)。　
　⑵監視器畫面時間0000-00-00 00：31：16，編號2、4男子（A
    男、藍鈞奕）下樓朝樓梯轉角平台處前進。編號7男子（呂
    威燐）左手未持物品、右手持香菸，朝樓梯口處前進。編號
    8男子（即原審勘驗筆錄所載之曾憲文）雙手合持四角椅尾
    隨於編號7男子（呂威燐）之後(本院卷一第133頁)。被害人
    (即編號9男子，下同)左手未持物品，右手插口袋，於監視
    器畫面時間0000-00-00 00：31：17，走在編號8男子（曾憲
    文）之後，朝樓梯口前進。畫面右下角出現編號10男子(本
    院卷一第135頁)。監視器畫面時間0000-00-00 00：31：19~
    21，編號7男子（呂威燐）、編號8男子（曾憲文）「靠右」
    及被害人「靠左」陸續下樓朝樓梯轉角平台處前進。畫面右
    下角出現編號10男子(本院卷一第137至140頁)。　
　⑶監視器畫面時間0000-00-00 00：31：22，編號8男子（曾憲
    文）將手中四腳椅往樓梯轉角平台左側牆邊丟棄（藍圈處）
    ，被害人站立於靠近樓梯轉角平台處左側。畫面右下角出現
    編號10男子(本院卷一第141頁)。監視器畫面時間0000-00-0
    0 00：31：22，編號8男子（曾憲文）往樓梯轉角平台靠近
    右側，被害人站立於靠近樓梯轉角平台處左側。畫面下方出
    現編號10、11（即原審勘驗筆錄所載之陳元盛）、12（即原
    審勘驗筆錄所載之B男）男子(本院卷一第142頁)。
　⑷監視器畫面時間0000-00-00 00：31：23，編號8男子（曾憲
    文）往樓梯轉角平台右消失，被害人站立於樓梯轉角平台處
    左側。編號11（陳元盛）及編號12（B男）男子自畫面下方
    往樓梯口前進。編號10男子消失於畫面右下角(本院卷一143
    頁)。監視器畫面時間0000-00-00 00：31：25，編號6男子
    （黃仁杰）穿深色襪子站立於樓梯轉角平台處。被害人站立
    於靠近樓梯轉角平台處左側脫下其背心。編號11男子（陳元
    盛）站立於樓梯口處，朝下向觀望。編號12男子（B男）站
    立於樓梯口第二、三階處。(本院卷一第148頁)
　⑸被害人於監視器畫面時間0000-00-00 00：31：26，站立在樓
    梯轉角平台處左側脫下其背心（綠圈處），其背上有血滲出
    痕跡（黃圈處）。編號11男子（陳元盛）站立於樓梯口處，
    朝下向觀望。編號12男子（B男）下樓朝樓梯轉角平台前進
    。畫面下方出現編號13男子(本院卷一第149頁)。監視器畫
    面時間0000-00-00 00：31：27，編號2男子（A男）站立於
    樓梯轉角平台、被害人之前方。被害人坐在樓梯轉角階梯左
    側，其背上有血滲出痕跡。編號11男子（陳元盛）背對樓梯
    口欲向畫面下方離開。編號12男子（B男）下樓朝樓梯轉角
    處前進。編號13男子朝樓梯口前進(本院卷一第151頁)。
　⑹監視器畫面時間0000-00-00 00：31：32，編號2男子（A男）
    站立於樓梯轉角平台，朝畫面右側離開。編號6男子（黃仁
    杰）自樓梯轉角平台右側伸出其著深色襪子，試圖穿上落於
    樓梯轉角平台地上的鞋子。被害人坐在樓梯轉角階梯處左側
    ，其背上有血滲出痕跡。編號13男子站立於靠近樓梯口處，
    向下觀望。編號14男子斜背背包朝樓梯口前進。畫面下方出
    現編號15男子尾隨編號14男子之後(本院卷一第161頁)。監
    視器畫面時間0000-00-00 00：31：39，被害人仍坐在近樓
    梯轉角階梯處左側，其背上有血滲出痕跡。編號13男子轉身
    朝畫面下方離開。編號14男子站立於樓梯口右側，向下觀望
    。編號15男子下樓朝樓梯轉角平台前進(本院卷一第173頁)
    。
　⑺監視器畫面時間0000-00-00 00：31：46~47，被告在樓梯轉
    角平台左側，即被害人之前方，與之間隔1四角椅。編號6男
    子（黃仁杰）站立於樓梯轉角平台右側，手上持有1把長型
    尖狀物品（紅圈處，非扣案之折疊刀）。被害人在樓梯轉角
    階梯處左側，右手未持物品向上舉起（黃圈處），左手撐地
    板，其背上有血滲出痕跡。編號14男子站立於樓梯口右側，
    向下觀望。編號15男子站立於樓梯轉角平台，即被告與編號
    6男子（黃仁杰）中間處(本院卷一第185至187頁)。
　⑻監視器畫面時間0000-00-00 00：31：48，被告在樓梯轉角平
    台左側角落。編號6男子（黃仁杰）站立於樓梯轉角平台右
    側。被害人在樓梯轉角階梯處左側，右手放在膝上，左手持
    有黑色長形物品（紅圈處，即本案扣案之折疊刀），其背上
    有血滲出痕跡。編號14男子站立於樓梯口右側，向下觀望。
    編號15男子站立於樓梯轉角平台即被告與編號6男子（黃仁
    杰）中間處(本院卷一第189至191頁)。監視器畫面時間0000
    -00-00 00：31：50~52，被告在樓梯轉角平台左側角落。編
    號6男子（黃仁杰）彎身向被害人身體右手傾倒處以右手拾
    取物品（黃圈處）。被害人在樓梯轉角階梯處左側，斜趴於
    階梯，右手垂放於階梯地上，左手未持物品舉向編號6男子
    （黃仁杰），其背上有血滲出痕跡。編號14男子站立於樓梯
    口右側，向下觀望(本院卷一第193至197頁) 。
　⑼監視器畫面時間0000-00-00 00：31：53，被告在樓梯轉角平
    台左側角落。編號6男子（黃仁杰）起身越過被害人，左手
    未持有物品。被害人在樓梯轉角階梯處左側，斜趴於階梯，
    右手垂放於階梯地上，左手攀附於編號6男子（黃仁杰）右
    手上，其背上有血滲出痕跡。編號14男子站立於樓梯口右側
    ，向下觀望(本院卷一第198頁)。監視器畫面時間0000-00-0
    0 00：31：54~56，被告在樓梯轉角平台左側角落。編號6男
    子（黃仁杰）探向被害人背部查看傷勢，左手未持有物品，
    放置於被害人右肩上。被害人在樓梯轉角階梯左側處，身體
    斜趴於編號6男子（黃仁杰）身上，被害人背上有血滲出痕
    跡。編號14男子站立於樓梯口右側，向下觀望(本院卷一第1
    99至201頁)。
　⑽證人黃仁杰於監視器畫面時間0000-00-00 00：31：57~04：3
    2：01，右手持自被害人所遞交之持黑色長形物品（紅圈處
    即本案扣得之折疊刀）越過編號9男子（被害人），並彎身
    以右手拾撿遺落在階梯上之鞋子（紅圈處），右手持黑色物
    品，左手持其鞋子，向二樓前進(本院卷一第202至210頁)。
　⑾監視器畫面時間0000-00-00 00：35：11，編號22男子右手持
    刀(應為「監視器畫面時間0000-00-00 00：31：46~47」，
    編號6男子（黃仁杰）手上持有之該把長型尖狀物品，紅圈
    處，本院卷一第185、186頁，非扣案之折疊刀），刀身亮白
    無血跡，朝2樓上樓前進(本院卷一第266頁)。　
 4、被告之辯護人固以證人黃仁杰所述被害人遭刺時，轉角處僅
    有被告、被害人及證人黃仁杰3人在場乙節，與事實不符，
    而主張證人黃仁杰所述不可採信云云。惟查：
　⑴依監視器畫面時間0000-00-00 00：31：16至19之間，編號1
    至4、7之男子均已消失於樓梯轉角平台右側(本院卷一第132
    至138頁)，監視器畫面時間0000-00-00 00：31：22~23，編
    號8男子（曾憲文）將手中四腳椅往樓梯轉角左側牆邊丟棄
    後，即往樓梯轉角平台右側消失，編號9之被害人則係站立
    於樓梯轉角平台處左側。至畫面下方出現編號10(之後往回
    走，未往樓梯轉角處移動)、11（即原審勘驗筆錄所載之陳
    元盛）、12（即原審勘驗筆錄所載之B男）男子則仍站立在
    二樓樓梯上方往下方張望，尚未前往案發之樓梯轉角平台處
    等情，有本院上開勘驗之結果所示畫面在卷足憑(本院卷一
    第142、143頁)。再佐以被害人係於監視器畫面時間「04：3
    1：25」脫下背心，並於「04：31：26」之畫面呈現其背上
    血滲痕跡，是認被害人應係於「04：31：23至26秒」左右，
    遭被告持折疊刀剌傷，亦經被告肯認在卷(本院卷一第334頁
    )，而於該時段，監視器畫面所呈現之案發樓梯轉角平台，
    確實僅有被告、被害人及證人黃仁杰在樓梯轉角處無誤(本
    院卷一第143至150頁)。
　⑵佐以：①編號1之男子李瑞鵬於警詢證稱：案發當天凌晨4時許
    ，我們因為賭博糾紛而有口角，現場有人拿菜刀砍我的額頭
    及臉部，我拿隨身攜帶的辣椒槍噴對方，趁亂我就趕快往外
    衝，跑到釣蝦場外，遭4名男子追打，在我前面有一台休旅
    車把我撞倒，在被害人遭刺時，我已經跑出釣蝦場外面，沒
    有看到過程等語(偵卷第7頁背面、第8頁正面，案發時編號1
    之李瑞鵬不在樓梯轉角平台)；②編號3之男子蘇俊宇於警詢
    證稱：我是追那個拿辣椒槍的人(即李瑞鵬)，後來沒有追到
    又回到釣蝦場後，才知道有人受傷等語(偵卷第33頁背面、
    第34頁正面，案發時編號3之蘇俊宇不在樓梯轉角平台)、③
    編號4之男子藍鈞奕於警詢證稱：我看到很多人衝出包廂，
    才知道有糾紛，我跟著大家一起下樓，不知道後面發生何事
    等語(偵卷第35頁背面，案發時編號4之藍鈞奕不在樓梯轉角
    平台)、④編號7之呂威燐於警詢證稱：一群人都在追噴辣椒
    槍的人，我也跟著追到釣蝦場外等語(偵卷第23頁背面，案
    發時編號7之呂威燐不在樓梯轉角平台)、⑤編號8之曾憲文於
    警詢證稱：我當時沒有注意被害人的狀況，我就直接走下樓
    等語(偵卷第27頁背面，案發時編號8之曾憲文不在樓梯轉角
    平台)、⑥編號11之陳元盛於警詢證稱：李瑞鵬噴灑辣椒水後
    ，現場的狀況很混亂，我眼睛疼痛並咳嗽，我待在現場沒有
    離開，等到我離開房間走到樓梯口，就看到被害人躺在樓梯
    轉角，我看一下，前面人很多，我就走回房間等語(偵卷第1
    0頁背面，案發時編號11之陳元盛不在樓梯轉角平台)，足認
    於監視錄影畫面中固然出現多人，惟其等於被害人遭刺時，
    確實並未停留在樓梯轉角處無訛。
　⑶基此，堪認證人黃仁杰證稱「我當時的目光只看到我、被告
    及被害人在樓梯間，其他的人都衝出去外面」等情(偵卷第9
    3頁，原審卷第217頁)，並無辯護人所指與事證不符之情事
    ；誠因勘驗現場監視器畫面所示，於被害人遭刺前，現場固
    出現多達編號1至編號12(包含編號5之被告、編號9之被害人
    及編號6之黃仁杰在內)之數10人，惟除被告、被害人及證人
    黃仁杰外之其餘各該人均繼續前往追躡持辣椒槍噴灑之證人
    李瑞鵬(本院卷一第119至123頁)，或返回包廂，俱非停留在
    案發之樓梯轉角平台，尚不得以現場曾出現在監視器畫面中
    之10數人，即認證人黃仁杰上開所述子虛。
　⑷更況，證人黃仁杰證稱：我滾下去沒有多久，就聽到被害人
    說「阿杰救我」，聲音是從我後面傳來，我就轉過頭去，看
    到被害人坐在樓梯上轉身看被害人的右後背都是血，且手裡
    拿了一把黑色的短刀並示意要我拿，我順手拿了刀之後被害
    人手指向被告說「是他捅我的」等語(偵卷第92頁背面，原
    審卷第216、218頁)、我先把刀拿到樓上放，並把被告控制
    住等語(偵卷第92頁背面)，俱核與上開勘驗之現場監視器錄
    影畫面所呈大抵相符，是認證人黃仁杰所述，應堪信實。　
 5、被害人於事發當時之行進路線、受傷狀況與被告所稱蹲坐在
    樓梯轉角之情形吻合，至被告之辯護人為被告辯稱：樓梯轉
    角平台最寬處長達160公分，被告無可能揮刀刺傷被害人云
    云，顯然忽視被害人行進方向本就偏向左側，緊鄰被告蹲坐
    之處；況且，被告行動自由未受拘束，其持刀揮舞之舉措，
    連續3刀刺向被害人之背部，刺入之深度已與刀刃之全長相
    近，導致被害人之肋骨斷離，用力之猛不言可喻，被告故意
    傷害被害人之犯行，已堪是認：
　⑴本案經警方在現場除扣案折疊刀外，另查獲菜刀、水果刀等
    刀具4把，有照片8張在卷可參（相驗卷第11頁背面至第13頁
    ），而依卷附監視器畫面擷圖以觀（本院卷一第124至126頁
    ），被告所持刀具為黑色、刀身扁長，明顯與警方查獲之菜
    刀、水果刀型式不同，是扣案折疊刀應係被告所持刀具無訛
    。另扣案折疊刀經本院當庭勘驗結果：刀刃及刀柄均為黑色
    ，折疊形式，刀刃上沒有英文字母的刀面殘留血跡，在刀尖
    及刀之中後段均殘留血跡；未開鋒之刀刃部分長度9.2公分
    長，已開鋒部分近10.1公分長，若係量測到螺絲中心部分為
    9.5公分，刀刃寬度則為3.1公分等情，有本院勘驗筆錄1份
    在卷可稽(本院卷一第110至111頁)。另將扣案之折疊刀經送
    新北市政府警察局進行DNA型別鑑定之結果，在折疊刀之刀
    刃及刀柄處採得之血跡，均檢出相同男性之DNA-STR型別，
    與被害人之DNA-STR型別相同乙節，亦有新北市政府警察局
    樹林分局108年1月14日新北警樹刑字第1083920444號函暨所
    檢附新北市政府警察局107年12月10日新北警鑑字第1072360
    928號鑑驗書1份（偵卷第107頁至第109頁）在卷可考，是扣
    案折疊刀即為用以殺害被害人之刀具乙節，應堪認定。
　⑵被害人經送亞東紀念醫院急救後，仍於107年11月1日5時47分
    許不治死亡，嗣經法務部法醫研究所解剖後，研判：①被害
    人(身長156公分，胸寬28公分，胸厚17公分，外觀體形較瘦
    及營養狀況中等，腹部呈凹陷狀)，右側肩胛下部一處銳器
    刺入傷(傷口長度4公分，深度接近9公分左右，離足底100公
    分)：刺入後造成右側後方第10根肋骨銳器傷及斷離，刺穿
    右側肺臟下葉、橫膈膜，刺傷肝臟右葉上方，導致右側肋膜
    腔內出血及右側肺臟塌陷，因橫膈膜與肝臟緊貼，因此肝臟
    之出血主要流入右側肋膜腔內；②左外側肩胛部（近側面）
    一處銳器刺入傷(傷口長度3公分，離足底107公分)：造成左
    外側後方第8 根肋骨銳器傷、刺傷左側肺臟下葉，導致左側
    肋膜腔內出血及左肺塌陷；③胸腰椎部近中線偏右一處銳器
    刺入傷(傷口長度3.2公分，深度6.3公分，離足底95公分)：
    造成右側後腹腔及右腎周圍軟組織出血，鑑定結果為：生前
    因發生刺傷事件，由於背部及胸部銳器刺入傷，導致兩側肺
    臟及肝臟銳器傷出血，造成兩側肋膜腔內出血及兩側肺臟塌
    陷，最後因出血性休克及血胸而死亡，死亡方式歸類為「他
    殺」等節，並有亞東紀念醫院107年11月1日第0000000000號
    乙種診斷證明書、臺灣新北地方檢察署107仰甲字第352號檢
    驗報告書、法務部法醫研究所108年1月15日法醫理字第1070
    0056400號函暨所檢附法務部法醫研究所（107）醫鑑字第10
    71102654號解剖報告書暨鑑定報告書、新北市政府警察局樹
    林分局107年11月7日新北警樹刑字第1073495632號函暨所檢
    附相驗照片44張、臺灣新北地方檢察署108年1月31日107仰
    甲字第352-2號相驗屍體證明書各1份（相驗卷第5、36至42
    、55至61頁、62至74頁背面、第79頁）、被害人傷勢照片（
    相驗卷第16至26頁）在卷可佐，足徵被告持刀刺傷被害人之
    行為，用力之猛不言可喻，致被害人受有如上所述之傷害後
    ，並招致被害人死亡之結果，是被告持刀刺傷被害人之行為
    與被害人之死亡結果間，確具有相當因果關係，應堪認定。
　⑶再據上開被害人之傷勢距離地面約95公分至107公分之間，核
    與身高171公分之被告所稱蹲坐時(偵卷第73頁，本院卷第68
    頁），伸手可及之相對高度相符。至辯護人為被告辯稱樓梯
    轉角平台寬度大約在160公分左右，被告無可能持刀觸及云
    云。惟查：依監視器畫面時間0000-00-00 00：31：22至23
    秒所示，被害人在樓梯左側與編號8之男子曾憲文在樓梯右
    側略呈併肩方式下樓；於23秒之際，編號8之男子曾憲文往
    樓梯轉角平台右側消失，被害人仍站立於樓梯轉角平台處「
    左側」等情(本院卷一第142、143頁)，是認被害人斯時與被
    告之相對位置，乃緊鄰被告所稱蹲坐之樓梯轉角平台左側牆
    角處；更況，被告於案發當時行動及四肢活動均未受拘束，
    則其當可自由伸展肢體持刀揮舞，並無受阻，辯護人徒以樓
    梯轉角平台之寬度為辯，而忽略被害人之行進方向已經偏左
    緊鄰被告蹲坐之處，且被告行動自如等客觀情狀及相對動態
    情節，所辯自難據為有利被告之認定。綜上，本案被告持扣
    案之折疊刀朝被害人背部及(後)胸部連刺3刀之事實，已堪
    認定。
(二)被告持刀連刺被害人3刀，造成被害人傷重不致死亡之傷害
    致死犯行之認定：
 1、刑法上之殺人既遂或未遂罪與傷害致人於死或傷害致人於重
    傷罪之區別，應以加害人是否具有殺人之故意為斷。如加害
    人具有殺人之故意，而結果致被害人死亡或重傷者，依法固
    應論以殺人罪或殺人未遂罪。如加害人僅有傷害他人之故意
    ，而結果縱致被害人死亡或重傷，依法除應論以傷害致人於
    死罪或傷害致人於重傷罪外，該加害人既無殺人之故意，即
    不應遽依殺人罪或殺人未遂罪相繩（最高法院78年度台上字
    第5316號判決意旨參照）。又刑法第277條第2項傷害致人於
    死罪，係因犯傷害罪致發生死亡結果之「加重結果犯」，依
    同法第17條之規定，以行為人能預見其結果之發生為其要件
    ，所謂能預見，乃指客觀情形而言，與行為人主觀上有無預
    見之情形不同。若主觀上有預見，而結果之發生又不違背其
    本意時，則屬故意。故傷害行為足以引起死亡之結果，如在
    客觀上無預見之可能，則行為人對於被害人因傷致死之加重
    結果，即不能負責。關於「客觀上是否能預見」，係以理性
    第三人之客觀立場，依行為當時客觀情形（如傷害行為造成
    之傷勢及被害人之行為、身體狀況、他人之行為、當時環境
    及其他事故等外在條件）等，綜合判斷行為人在行為當時對
    於加重結果之發生是否有預見之可能性，而非以行為人自己
    之視野，判斷其對加重結果之發生是否已有預見。對於加重
    結果，即使行為人自己於行為時並未預見（否則即屬不確定
    故意範疇），但如依一般生活經驗法則，理性第三人均能預
    見將有相當可能會發生，則在客觀上仍具有預見可能性，行
    為人即應負加重結果之責。
 2、經查，被告與被害人素不相識，亦無深怨（偵卷第5頁背面
    、第73頁），而本件起因係現場人員質疑證人李瑞鵬涉嫌詐
    賭而起，被害人遂與證人李瑞鵬發生口角衝突，致雙方發生
    鬥毆，此經證人李瑞鵬於警詢及偵查時證述明確（偵卷第7
    頁背面、第86頁背面）。衡情，此衝突尚非深仇大恨，則被
    告或有為逃離現場，而生傷害被害人之心，然是否因此而萌
    生殺害被害人或致被害人於死之主觀犯意，則未必有之。又
    參以被告於案發後立即撥打119為被害人尋求救護，有新北
    市政府警察局勤務指揮中心受理各類案件紀錄單2份及遠傳
    資料查詢結果1紙在卷可佐（原審卷第113、115、119頁），
    自難認被告於行為時即有何殺人之主觀犯意。
 3、惟查，本件被害人經法務部法醫研究所解剖後，研判受有右
    側肩胛下部及左外側肩胛部（近側面）之銳器刺入傷，分別
    造成被害人右側後方第10根肋骨銳器傷及斷離，刺穿右側肺
    臟下葉、橫膈膜、肝臟右葉上方，導致右側肋膜腔內出血及
    右側肺臟塌陷，及左外側後方第8根肋骨銳器傷，刺傷左側
    肺臟下葉，導致左側肋膜腔內出血及左肺塌陷等節，業如前
    述；而人之身體內有重要臟器，甚為脆弱，而扣案折疊刀屬
    銳器，且刀刃長約10公分(刀刃未開鋒部分9.2公分長，已開
    鋒部分近10.1公分長)，若以之刺穿人之身體，可能進而傷
    及臟器，並因此傷害導致死亡之結果乙節，為一般人客觀上
    所能預見，而被告為一智識正常之人，對此尚難諉為不知，
    是本件客觀上既無不能注意之情事，惟被告仍持扣案折疊刀
    刺向被害人3刀，並致被害人受有上開傷勢而致生死亡之結
    果，被告之傷害行為與被害人之死亡結果間，確有相當因果
    關係堪以認定。
(三)綜上，本件被告持扣案折疊刀故意刺傷被害人，致被害人受
    有上開傷勢而死亡，被告之傷害行為與被害人之死亡結果間
    ，具有相當因果關係，且對其行為可能招致被害人死亡之結
    果，客觀上亦有預見可能性，本案事證明確，堪以認定，應
    依法論科。　
二、論罪科刑：
(一)論罪：
    被告行為後，刑法第277條雖於108年5月29日修正公布，自
    同年5月31日生效，惟修正前、後刑法第277條第2項前段之
    傷害致人於死罪，其法定本刑均為「無期徒刑或7年以上有
    期徒刑」，自無庸為新舊法之比較適用。是核被告所為，係
    犯刑法第277條第2項前段之傷害致人於死罪。公訴意旨認被
    告所為係犯刑法第271條第1項之殺人罪嫌，尚有未洽，惟其
    基本社會事實同一，本院並已告知被告此部分罪名（原審卷
    第338頁、本院卷第319頁），無礙於被告防禦權之行使，爰
    依刑事訴訟法第300條之規定，變更起訴法條。
(二)科刑：
 1、刑法第47條第1項之部分：
    按有關累犯加重本刑部分，不生違反憲法一行為不二罰原則
    之問題。惟其不分情節，基於累犯者有其特別惡性及對刑罰
    反應力薄弱等立法理由，一律加重最低本刑，於不符合刑法
    第59條所定要件之情形下，致生行為人所受之刑罰超過其所
    應負擔罪責之個案，其人身自由因此遭受過苛之侵害部分，
    對人民受憲法第8條保障之人身自由所為限制，不符憲法罪
    刑相當原則，牴觸憲法第23條比例原則。於此範圍內，有關
    機關應自本解釋公布之日起2年內，依本解釋意旨修正之。
    於修正前，為避免發生上述罪刑不相當之情形，法院就該個
    案應依本解釋意旨，裁量是否加重最低本刑（司法院釋字第
    775號解釋文參照）。經查，被告前因持有第三級毒品逾量
    之違反毒品危害防制條例案件，經臺灣士林地方法院分別以
    101年度訴字第79號判決判處有期徒刑6月確定，於103年6月
    10日易服社會勞動執行執行完畢；以106年度審易字第1568
    號判決判處有期徒刑5月確定，於107年5月15日易科罰金執
    行完畢等節，有本院被告前案紀錄表1份附卷可稽，其於徒
    刑之執行完畢後，5年內，故意再犯本件有期徒刑以上之罪
    ，為累犯。然依上開解釋意旨，法院仍應於個案具體審認有
    無特別惡性及刑罰反應力薄弱之情，裁量是否加重最低本刑
    。本院衡酌前開所示持有毒品之前案，核與本案暴力型犯罪
    ，罪質尚非相同，犯罪型態各異，難認有明顯刑罰之反應力
    薄弱等教化上之特殊原因，是綜觀全案情節，對比本案罪名
    之法定刑，其罪刑應屬相當，並無必加重其最低法定本刑之
    情，依上述解釋意旨，自無再依刑法第47條第1項規定加重
    其刑之必要，而於量刑時依刑法第57條之規定，於法定刑內
    再予斟酌即可。
 2、刑法第59條刑之酌減之規定：
　　查刑法第277條第2項前段之傷害致死罪之法定本刑為「無期
    徒刑，或7年以上有期徒刑」之重罪，然行為人基於傷害人
    身體之犯意，而為傷害人身體之行為，因而致生死亡之加重
     結果之情形，其原因動機不一，手段互異，犯罪情節亦未
    必盡同，然其行為所應受刑罰之苛責程度自屬有異，法律科
    處此類犯罪，所設之法定最低本刑卻同為「無期徒刑，或7
    年以上有期徒刑」，不可謂不重。於此情形，倘依其情狀處
    以 相當之有期徒刑，即足以懲儆，並可達防衛社會之目的
    者， 自非不可依客觀之犯行與主觀之惡性二者加以考量其
    情狀， 是否有可憫恕之處，適用刑法第59條之規定酌量減
    輕其刑， 期使個案裁判之量刑，能斟酌至當，以符合比例
    原則。本件被告與被害人素不相識，亦無瓜葛，因證人李瑞
    鵬之賭博糾紛衍生此案，然衡情本案之導火線究非被告，且
    被告於原審審理中即與被害人家屬以新臺幣(下同)200萬元
    成立和解，獲得被害人家屬之原諒，除已依約給付100萬元
    外，另按時給付分期付款款項，有被害人家屬提出之刑事陳
    述意見狀暨和解協議書、被告提出各期給付匯款資料等在案
    可憑(原審卷第167至170頁，本院卷一第275至283頁)，被告
    既已獲得被害人家屬之諒解，為其請求從輕量刑(參刑事陳
    述意見狀暨和解協議書所載)，綜合其犯罪整體情狀，包含
    犯後部分實現修復式司法，取得被害家屬之諒解此一層面，
    堪認尚屬可以憫恕，若量處法定最輕本刑之7年，猶嫌過重
    ，確有法重情輕之失衡情狀，爰依刑法59條之規定酌減其刑
    。
 3、本案無正當防衛減輕其刑之適用：
　⑴本案辯護人雖為被告辯稱：被告係因遭眾人圍毆，被人持椅
    子毆打滿導致門牙斷裂、甚至骨折，且被告當時兩手和臉部
    都有瘀青，牙齒和手都有流血，在慌亂中，為了保護自己，
    才有攻擊被害人的行為，有正當防衛之適用云云，然查：
  ①對於現在不法之侵害，而出於防衛自己或他人權利之行為，
    不罰；但防衛行為過當者，得減輕或免除其刑，刑法第23條
    定有明文。所謂「正當防衛」，必須對於現在不法之侵害始
    得為之，苟非單純對於現在不法之侵害為必要排除之反擊行
    為，自無防衛權可言。所謂「不法之侵害」，須客觀上有違
    法之行為存在，始得以己力行使防衛權而排除侵害（最高法
    院108年度台上字第2701號、104年度台上字第2543號判決論
    旨參照）。又正當防衛係屬遭受他人現在不法侵害時所得主
    張之權利行為，此等權利之行使亦受到「權利不得濫用」之
    一般法律原則所限制。若行為人所遭受之現在不法侵害係因
    可歸咎於行為人自身之行為所導致，且行為人本即能預見自
    身行為可能導致侵害之發生時，為免濫用正當防衛權，暨基
    於所防衛之法秩序必要性較低之考量，其防衛權自應受到相
    當程度之限制，亦即此時行為人應優先選擇迴避所面臨之侵
    害，僅在侵害無迴避可能性時始得對之主張正當防衛（最高
    法院107年度台上字第2968號判決論旨參照）。
  ②本案被告於案發當時固受有門牙斷裂、左側指開放性傷口(1.
    5×0.5×0.5公分，3針)、左側手部開放性傷口(1.5×0.2×0.2
    公分，2針)及左側踝部韌帶拉傷，其中之左側踝部韌帶拉傷
    ，經後續檢查為左側距骨骨折等傷勢，有仁愛醫院醫療費用
    收據、急診處方箋及被告所提出之診斷證明書在卷可憑(偵
    卷第78、79頁，本院卷一271、273、341頁)；惟被告所受上
    開傷勢，無非係被告在包廂內與他人搶奪折疊刀及遭證人黃
    仁杰自後抱住重心不穩摔落至樓梯轉角平台所致，依被告之
    傷勢及現場客觀狀態觀之，本案並無防衛情狀：
 Ⅰ.遍觀被告迭於警詢、偵查、原審及本院所自承各節，除其於
    警詢中曾稱：證人李瑞鵬曾遭人持刀砍打外(偵卷第4頁背面
    )，未曾指稱自身有遭他人持刀砍擊之經歷；參諸被告於偵
    查中自承：折疊刀是我搶過來的，我的手還因此縫了5針等
    語(偵卷第74頁)，是縱然被告左手受有上開傷勢，惟既係因
    被告自對方手中搶奪刀械所致，自難認如辯護人為被告所辯
    係遭對方圍毆所造成，應予辨明。
 Ⅱ.又針對被告之門牙斷裂及左側踝部韌帶拉傷，其後檢查為左
    側距骨骨折等傷勢之緣由，據被告於警詢自承：我當時跌落
    時「臉著地」，我的腳站不起來等語(偵卷第5、73頁)，是
    堪認被告所受門牙斷裂及左側距骨骨折之傷勢，無非係因遭
    證人黃仁杰自後抱住阻其持刀傷人，卻雙雙自樓梯上摔落至
    樓梯轉角平台所致；此據被告除所述之門牙斷裂、距骨骨折
    外，頭、臉部或或上下肢(被告辯稱係因雙手護頭)無其他遭
    外力毆擊所致之挫傷、瘀傷等外傷傷痕即明；更況，被告至
    牙科診所就診時所自述門牙斷裂之原因亦為「因意外撞擊致
    牙冠斷裂」，有被告自行提出之牙醫診所診斷證明書1紙在
    卷可參(本院卷一第341頁)，恰與被告警詢所稱因跌落時臉
    部著地之情節吻合，是被告縱受有門牙斷裂及左側距骨骨折
    等傷勢，應係自樓梯跌落所致，核非辯護人及被告所辯係遭
    他人圍毆所致。　　　
　③再者，本案依上開勘驗結果所示，於0000-00-0000：31：21~
    22之際，證人曾憲文確實有朝樓梯轉角平台左側丟擲手中所
    持四腳椅之情事(本院卷一第140、141頁)，證人曾憲文丟擲
    後旋即自樓梯轉角平台右側消失，其所丟棄之四腳椅，依現
    場照片所示（相驗卷第13頁背面下方照片、第14頁），仍呈
    完好外觀，無凹損狀況，核無被告所稱有遭人持四腳椅毆打
    之跡證；再依被告於案發當日在警詢所拍攝之照片所示(偵
    卷第16頁)，確實未見被告所稱其頭部、臉部遭毆打之傷痕
    ；另依被告所提相關診斷證明書所載，亦無其上肢部分阻擋
    圍毆所造成之傷痕；至被告是否確有被擲中，並無其所稱遭
    椅子丟傷之傷勢證據。綜上，被告及辯護人所稱因遭眾人圍
    毆，甚至持椅子毆打，致受傷始有反擊之行為，悖於事證，
    且乏佐憑，難謂可採。
　⑵再依本案勘驗結果所示，證人曾憲文所丟擲之四腳椅於04:31
    ：22時，已倒落在地(本院卷一第141、142頁)，而被害人遭
    被告連刺3刀之時間，依上開勘驗結果所示約莫係在「04：3
    1：23至26秒」左右，業經被告肯認在卷(本院卷一第334頁)
    ，此際樓梯轉角平台處，僅有被告、被害人及證人黃仁杰在
    場，已詳如前述，斯時並無被告所稱遭人圍毆或持椅子毆打
    之事證，自無法建立被告及辯護人辯稱侵害現實存在且正在
    進行等防衛情狀；佐以被害人受傷部位均係在背部，可以推
    測被害人係在背對被告，欲朝向樓梯轉角平台右側離開時，
    始有遭位在樓梯轉角平台左側轉角之被告持刀攻擊背部之可
    能，益徵被害人遭被告刺傷之際，絕無攻擊被告之動作，否
    則被告之攻擊必然朝被害人身體之正面為之，是本案被害人
    背部遭被告連刺3刀之傷勢，應認係被告主動攻擊行為所造
    成，難認係被告基於防衛意識所為。綜上，案發現場實無辯
    護人所指之防衛或避難情狀存在；更況，丟擲四腳椅之人為
    曾憲文，並非被害人，被害人既非現時對被告施予不法侵害
    之人，被告本無法對沒有實施不法侵害之被害人主張正當防
    衛，是認被告本案持刀攻擊被害人背部3刀之舉動，與正當
    防衛之要件顯有不符，是被告之辯護人此部分辯詞，並不可
    採。
三、撤銷原判決之理由及量刑：
(一)原判決對被告上揭犯行予以論罪處刑，固非無見。惟按⒈刑
    事審判旨在實現刑罰權之分配正義，故法院對於有罪被告之
    科刑，應符合刑罰相當之原則，使輕重得宜，罰當其罪，被
    告於本院審理程序就傷害致死之構成要件事實，已為認罪之
    表示，且被告於原審程序中業與被害人家屬達成和解，詳述
    如前；且觀諸本案全情、被告整體犯罪動機及結合修復式司
    法之實現（被害人家屬願意放下親人逝去沉重傷痛，釋解寶
    貴生命難以挽回之遺憾，為被告向法院請求從輕量刑），難
    謂無可堪憫恕之處，原審就此部分未及依刑法第59條減輕其
    刑，稍有未合。⑵又刑法第47條規定不分情節，一律加重最
    低本刑，不符憲法罪刑相當原則，牴觸憲法第23條比例原則
    ，業經司法院大法官會議於108年2月22日公布釋字第775號
    解釋宣告違憲；本案並無事證足認被告構成累犯之毒品前科
    ，有何特別惡性及刑罰反應力薄弱等情形，針對被告所犯本
    案傷害致死犯行，自無再依刑法第47條第1項規定加重之必
    要，已說明如前，原審依刑法第47條第1項規定，就被告所
    犯上開犯行，加重其刑，恐有未洽。被告上訴，承認傷害致
    死犯行，辯護人為被告主張本案符合正當防衛要件之辯詞，
    俱不足採，均已一一說明如前，核無理由，惟原判決既有前
    開未及審酌之處，自應由本院將原判決予以撤銷改判。
(二)量刑：爰以行為人責任為基礎，審酌被告與被害人並無重大
    仇恨，僅為逃離現場即持刀傷害被害人，造成被害人死亡之
    結果，犯罪情節實屬嚴重，惟念及被告犯後立即撥打119為
    被害人尋求救護，於原審即與被害人家屬達成和解、賠償被
    害人家屬，並已獲得其等原諒，且終能於本案審理中坦承傷
    害致死之構成要件犯行等情，均如前述，態度尚佳，辯護人
    為被告之利益為上開辯詞，應係在促使法院強化論證及說理
    義務，俾盡有利與不利於被告之情形，應一律注意之照料義
    務，不應作為加重被告刑責不利裁量之因子，兼衡其犯罪之
    動機、目的、手段、大學肄業之智識程度、目前打零工，未
    婚，及勉持之家庭生活經濟狀況（本院卷一第328頁)等一切
    情狀，量處如主文第2項所示之刑，以資懲儆。
四、不為沒收之說明：
　　按供犯罪所用、犯罪預備之物或犯罪所生之物，屬於犯罪行
     為人者，得沒收之，刑法第38條第2項前段定有明文。查扣
    案折疊刀1把為被告持以作為本案犯行所用之物，業經認定
    如前，然扣案折疊刀係被告案發前趁隙自他人手中奪下，非
     屬被告所有，爰不依上開規定宣告沒收之，併此敘明。　
    　
據上論斷，應依刑事訴訟法第369條第1項前段、第364條、第299
 條第1項前段、第300條，刑法第277條第2項、第59條，判決如
主文。
本案經檢察官林殷正提起公訴，檢察官鄭堤升到庭執行職務。
中　　華　　民　　國　　109 　年　　11　　月　　30　　日
                  刑事第三庭    審判長法  官  張惠立
  　　　　　　　　　                  法  官  張江澤
  　　　　　　　　　                  法  官  劉兆菊
以上正本證明與原本無異。
如不服本判決，應於收受送達後20日內向本院提出上訴書狀，其
未敘述上訴之理由者並得於提起上訴後20日內向本院補提理由書
（均須按他造當事人之人數附繕本）「切勿逕送上級法院」。
                                      書記官  陳佳微
中　　華　　民　　國　　109 　年　　11　　月　　30　　日
附錄：本案論罪科刑法條全文　　　　　　　　　　　　　　　
中華民國刑法第277條
傷害人之身體或健康者，處5年以下有期徒刑、拘役或50萬元以
下罰金。
犯前項之罪，因而致人於死者，處無期徒刑或7年以上有期徒刑
；致重傷者，處3年以上10年以下有期徒刑。